【裁判字號】    89,判,52
【裁判日期】    890113
【裁判案由】    新型專利異議
【裁判全文】
行  政  法  院  判  決                              八十九年度判字第五二號
    原      告  輪鋒工業股份有限公司
    代  表  人  甲○○
    被      告  經濟部智慧財產局（原經濟部中央標準局）
右當事人間因新型專利異議事件，原告不服行政院中華民國八十七年六月二十二日台
八十七訴字第三一三四六號再訴願決定，提起行政訴訟。本院判決如左︰
    主  文
原告之訴駁回。
    事  實
緣原告於民國八十五年三月十五日以其「腳踏車軸心紐之改良結構」申請新型發明專
利，經被告編為第00000000號審查，准予專利。公告期間，關係人清豪工業
股份有限公司以本案有違專利法第九十七條、第九十八條第一項第一款、第二款及第
二項規定，檢具申准在先之第00000000號「自行車軸心之結構改良」新型專
利案（下稱引證案）專利公告及說明書等影本，提出異議。案經被告為本案異議成立
，應不予專利之審定，發給八十六年七月二十三日台專（判）○二○○二字第二八四
九九號專利審定書。原告不服，一再訴願，遞遭決定駁回。遂提起行政訴訟。茲摘敘
兩造訴辯意旨於次：
原告起訴意旨略謂︰按專利法僅規定，凡對物品之形狀、構造或裝置之創作或改良，
為新型專利。故不論技術、構想與原理，只要對某一特定物品，如果在形狀上或構造
上或裝置上有與習見之該種物品不同之處而具有實用性者，即為合於專利法規定。而
判斷專利之異同，係以其創作目的、創作之結構或形狀，創作所欲達到之目的、功效
來作比對，若其一不同，即不得謂為相同之創作。且鈞院六十八年度判字第四九九號
判決明示，新型專利應用之手段，縱令在原理上並非前所未有之創新，而係習用技術
，若其空間型態係屬創新，並能產生某一新作用或增進該物品某種功效時，即符合新
型專利要件。是新型專利之同一性判斷，須就其空間型態（形狀、構造、裝置）詳細
比對，並以其創作目的及用途之異同加以判斷。本件被告及一再訴願機關已承認引證
案之軸套與本案之中管不同，且所達成之目的功效亦不同，則兩案非為相同之創作物
。況就實際加工方式及實用性比較，其中金屬車削（或塑膠射出成型）管狀物體比車
削（射出成型）環狀齒槽容易、簡單，更能大幅節省加工時間、成本及人力。引證案
將軸套形成具環狀齒槽，將使軸套之凹陷齒槽部分之壁厚較薄脆，極易因不當使用而
破裂。兩案在相同條件、材質實際使用狀況下，引證案之軸套較易產生斷裂毀損，造
成人員及車輛之危險發生；本案由於中管之壁厚經過精確之計算、設計，故在長期使
用下仍能保持良好之耐用效果。此結構功效及技術手段乃引證案所無法比擬者。次查
，本案與引證案間，雖分別存在有若干相似之構件，然該構件係「基本架構」，而腳
踏車軸心組所包含之基本構件不外乎五通管、珠碗、心軸、外螺套、防塵橡膠等。其
軸心組之改良或創新處實極微小，此由原告所提一九九○～一九九一年版之「TAIWAN
BICYCLES PARTS GUIDE」、先前獲准專利之第00000000號、第000000
00號、第00000000號、第00000000號、第00000000號公
告暨引證案專利說明書中第一項、第一六二頁可資佐證。上述各案，其差異處皆在中
管上施以有限之改良或變化，有些改良甚至極小部分而有近似或相同之虞。被告若以
上述基本架構係習用技術，而對本案所包括之整體結構及使用效果與創作目的皆未詳
細審視，實有違專利立法之精神。依鈞院前述判決意旨，本案應具備新穎性與進步性
。雖兩案件之審查，應以個案拘束為原則，但亦應比照既存之案例，若有前後處分不
一之判決，則難令人甘服。再觀引證案與本案之說明書內容，兩者創作目的及所欲達
成之功效並不相同，故兩案係為不同之創作。另本案在左碗槽增加完成後，位於內徑
一側先行置入一珠碗，並在珠碗外一側以環封（或油封）作嵌壓固定結合，此一結構
不但節省加工時間，且在上線實施軸心之組裝作業時，更能方便組裝人員簡易、迅速
組合完成，俾令組裝時間及產品不良率大幅減少，同時增加產量及提高生產效率。上
述結構優點，為引證案所無，本案確具備創新性及進步性。原處分及一再訴願決定之
認事用法，均顯有違誤，請判決均予撤銷，用維權益，並彰法紀等語。
被告答辯意旨略謂︰起訴理由謂本案與引證案僅為基本架構有若干相似之構件，本案
之中管與引證案之軸套，二者除形狀、結構不同外，就實際加工方式而言，本案較能
節省加工時間、成本及人力，且引證案亦未揭示本案在左碗槽加工後，於內徑置入一
珠碗，並以環封作嵌壓固定之構造，本案確具新穎性、進步性云云。惟本件異議審定
理由已指明本案之中管與引證案之軸套間，兩者之差異並非本案之創作特徵，且與預
期功效無涉，兩案之主要結構、目的相同；另相對於本案之珠碗構件，引證案亦具有
滾珠軸承與珠碗相互配合組裝，故兩案主要結構、功能、目的皆相同，本案實不具新
穎性、進步性。被告所為本案異議成立，應不予專利之審定並無違法，原告之訴無理
由，請予駁回等語。
    理  由
按「凡可供產業上利用之新型，無下列情形之一者，得依本法申請取得新型專利：．
．．一、申請前已見於刊物或已公開使用者．．．」「新型係運用申請前既有之技術
或知識，而為熟習該項技術者所能輕易完成且未能增進功效時，雖無前項所列情事，
仍不得依本法申請取得新型專利。」為行為時專利法第九十八條第一項第一款前段及
第二項所明定。而任何人對於公告中之新型，認有違反專利法第九十七條、第九十八
條規定，依同法第一百零二條規定，得自公告之日起三個月內，備具異議書，附具證
明文件，向專利專責機關提起異議。本件原告八十五年三月十五日以其「腳踏車軸心
紐之改良結構」申請新型發明專利，經被告審查，准予專利。公告期間，關係人以本
案有違專利法第九十七條、第九十八條第一項第一款、第二款及第二項規定，檢具引
證案專利公告及說明書等影本，提出異議。被告以本案係包括一心軸，呈柱狀桿體，
兩側適當位置設凸垣，右凸垣直徑略大於左凸垣直徑；一中管，為兩側較大於中央之
筒狀體，中間貫設軸孔，兩側外緣分設凹階，軸孔右側緣設擋槽；一右碗槽，於外圓
周面一側設陽螺紋，另側邊設凸體，內徑一側設珠碗容槽，另側適當處設凸板，凸板
中央處形成軸孔；一珠碗、一左碗槽，於外圓周面設陽螺紋，內徑一側設凸板，凸板
中央適當處形成軸孔，內徑另側設珠碗，珠碗外一側以環封嵌壓固定。一外螺套，藉
由上述，將心軸左側穿入中管軸孔，使中管擋槽嵌抵於心軸右凸垣處，心軸右凸垣一
側先套置珠碗，再由右碗槽設置珠碗容槽之一側將心軸經軸孔插入，使右碗槽之珠碗
容槽內緣嵌置於中管右側凹階；可使加工過程降低軸心組各部零件之不良率，且較迅
速、容易組裝於腳踏車體。另心軸於左側由左碗槽環封內側緣嵌置於中管左側凹階；
左右碗槽之軸孔上分別設有防塵橡圈。引證案係於八十二年二月一日公告，包括主軸
，為柱狀桿體，中段為圓柱桿體，兩側適當位置設凸垣供穿置於軸套內；軸套，具軸
孔之筒狀體，供主軸穿設；滾珠軸承，由內部嵌入適當數量滾珠之環狀嵌消化作用構
成，分別套設於主軸兩端；珠碗一，具內側軸孔及凸垣，凸垣中心設較小直徑與內側
軸孔相通之外側軸孔，內側軸孔凹凸垣接面處形成弧面，凸垣處可嵌設斷面呈Ｕ形之
橡膠封環，螺固於主軸一端；珠碗二，螺固於主軸另端，具內側軸孔及直徑較小之外
側軸孔，兩軸孔接面處形成弧面；五通管，軸孔可供軸套套設之管狀體，外緣焊固管
狀主桿座及支桿座，軸孔底緣設穿孔；牙環，螺固於主軸另端迫緊位於該端之珠碗。
其特徵為主軸兩側凸垣直徑一大一小，相對於較大直徑之軸套端面側設置直徑相當之
嵌槽，主軸穿設軸套時，較小直徑凸垣套止於軸套之軸孔，較大直徑之凸垣嵌止於軸
套端面之嵌槽，軸套緊密嵌合於珠碗，使擋垣與珠碗抵止；軸心穿設五通管時，主軸
可穩定穿置不致幌動，且受嵌槽嵌止，主軸不致橫向脫出。引證案之軸套與本案中管
外形雖有差異，然該差異非本案特徵所指，且與功效無涉。引證案與本案主要標的、
組成元件及元件之組合關係、預期功效均相同，係屬相同之創作，不具新穎性、進步
性，乃依專利法第九十八條第一項第一款、第二款及第二項規定，為本案異議成立之
審定。原告以引證案軸套具環狀齒槽、齒槽凹陷部分之壁厚較薄脆，易碎裂毀損，本
案中管壁厚一致，結構功效及技術較引證案佳。珠碗結構可減少組裝時間、增加產量
及生產效率云云，訴經經濟部訴願決定，以本案與引證案主要結構、目的相同。引證
案軸套與本案中管皆為容納主軸、承載軸承及珠碗，並放入五通管。引證案軸套雖有
凹陷，然非引證案主要特徵，亦與主要功能無關，所訴本案中管與引證案軸套功效不
同云云，並不足採。而引證案亦係中管與珠碗之配合而組裝，原告指稱本案珠碗可減
少組裝時間、增加產量及生產效率云云，未舉證以實其說，遂駁回其訴願。再訴願決
定亦同，並以本案結構特徵包括心軸、中管、碗槽、珠碗等；引證案包括軸套、主軸
、軸承、珠碗，二者均係軸承與珠碗配合組裝，主要結構相同。本案中管與引證案軸
套二元件設計目的均在容納主軸、承載軸承及珠碗並放入五通管。引證案軸套凹陷部
分並非主要特徵，且與主要功能無關，中管與軸套之差異，僅為簡易之變化，不具新
穎性，且軸套具環狀齒槽，並非引證案結構之必然加工方式，其結構是否脆弱，亦無
具體計算資料供核，難謂本案具增進功效，而駁回再訴願，核與經濟部於訴願、再訴
願階段分別送請國立中山大學機械系陳述之意見相符，該大學係學術機構，具專業知
識，所陳意見又無違反法令或論理法則，自得採用。原告猶執陳詞，主張本案與引證
案非相同創作物，符合新型專利要件等節，自無可取。所引本院六十八年度判字第四
九九號判決，未經採為判例，且與本件案情有間，無從援用。至原告於異議答辯及再
訴願程序中提出一九九○～一九九一年版之「 TAIWAN BICYCLES PARTS GUIDE」、第
00000000號、第00000000號、第00000000號、第0000
0000號、第00000000號專利公告，以上述各案，其差異處皆在中管上施
以有限之改良或變化，有些改良甚至極小部分而有近似或相同之虞，上開各案既准專
利，本件亦應予專利乙節。經查上開各案之改進縱然極小，但非無改進，且與本案之
專利性無關，此亦經國立中山大學陳述意見附訴願卷可稽，原告自不得據以主張應准
予專利。原告所訴各節，均無足採，其訴非有理由，應予駁回。
據上論結，本件原告之訴為無理由，爰依行政訴訟法第二十六條後段，判決如主文。
中    華    民    國     八十九      年      一      月      十三       日
                    行 政 法 院 第 一 庭
                                審 判 長 評  事      黃  綠  星
                                         評  事      藍  獻  林
                                         評  事      黃  璽  君
                                         評  事      廖  宏  明
                                         評  事      鄭  忠  仁
右  正  本  證  明  與  原  本  無  異
                                         法院書記官  邱  彰  德
中    華    民    國     八十九      年      一      月      十三       日


司法院資訊處製作；財團法人民間司法改革基金會備份。
